臺灣板橋地方法院民事判決　　　　　　　94年度訴字第2151號
原　　　告　丁○○
訴訟代理人　陳瑞和律師
參　加　人　乙○○
被　　　告　戊○○
訴訟代理人　陳長甫律師
上列當事人間分配表異議之訴事件，經本院於民國96年8 月29日
言詞辯論終結，判決如下：
    主  文
確認被告與原告間就坐落臺北縣三重埔段菜寮小段二八八之四號
土地，面積捌拾貳平方公尺，權利範圍所有權全部；及其上建物
臺北縣三重市○○○段菜寮小段一０八五七建號，門牌臺北縣三
重市○○○路一０一巷三號，權利範圍所有權全部，於臺北縣三
重地政事務所收件日期民國九十三年三月二十三日，收件字號九
三重登字第０九０七００號，登記日期民國九十三年三月二十四
日所設定之最高限額新臺幣佰萬元抵押權所擔保之新臺幣壹佰
肆拾萬元消費借貸債權，其中新臺幣壹拾萬伍仟元之部分不存在
。
本院九十三年度執字第二九五一六號拍賣抵押物強制執行事件於
民國九十四年九月六日所製作之分配表，就被告債權受分配項次
六之金額新臺幣貳佰壹拾壹萬壹仟貳佰元，其中新臺幣陸拾萬
伍仟玖佰陸拾肆元應予剔除。
原告其餘之訴駁回。
訴訟費用由被告負擔二分之一，餘由原告負擔；參加訴訟費用由
參加人負擔。
    事實及理由
一、程序方面：
  (一)按訴狀送達後，原告不得將原訴變更或追加他訴，但擴張或
    減縮應受判決事項之聲明者，不在此限，民事訴訟法第255
    條第1 項第3 款定有明文。本件原告起訴時就訴之聲明第1
    項，原係請求確認被告對於原告就坐落臺北縣三重埔段菜寮
    小段288- 4號土地，面積82平方公尺；建物臺北縣三重市○
    ○○段菜寮小段10857 建號，門牌臺北縣三重市○○○路10
    1 巷3 號房屋，於臺北縣三重地政事務所收件日期民國93年
    3 月23日，登記日期93年3 月24日所設定之抵押權所擔保之
    新臺幣（下同）300 萬元消費借貸債權不存在。惟嗣於96年
    3 月14日審理期日時，當庭變更請求確認上開抵押權所擔保
    之140 萬元消費借貸債權不存在（見本院卷第44頁），核原
    告所為，係屬減縮應受判決事項之聲明者，揆之前揭法條規
    定，並不在禁止之列，應予准許。
  (二)按債權人或債務人對於分配表所載各債權人之債權或分配金
    額有不同意者，應於分配期日1 日前，向執行法院提出書狀
    ，聲明異議；又異議未終結者，為異議之債權人或債務人，
    得向執行法院對為反對陳述之債權人或債務人提起分配表異
    議之訴，強制執行法第39條第1 項、第41條第1 項前段分別
    定有明文。次按強制執行程序中，債權人或債務人對於分配
    表聲明異議，其他債權人或債務人於分配期日未到場，執行
    法院未依聲明異議更正分配表，而將聲明異議狀送達其他債
    權人及債務人，其他債權人或債務人就聲明異議為反對陳述
    者，聲明異議人對反對陳述之其他債權人或債務人提起分配
    表異議之訴，應類推適用強制執行法第41條第4 項規定，亦
    即聲明異議人對其他債權人或債務人提起異議之訴之10日期
    間，應自受執行法院通知有反對陳述之日起算，而非自分配
    期日起算乙節，亦有最高法院88年度台抗字第191 號裁判意
    旨可供參照。查被告向本院民事執行處聲請為拍賣抵押物之
    強制執行事件，因該抵押物即原告所有房地業經拍定，並由
    本院民事執行處於94年9 月6 日製作分配表後，原定於94年
    10月6 日依上開分配表實行分配，惟該執行事件之債務人即
    原告於94年10月5 日具狀對被告之第2 順位抵押權受分配金
    額表示異議，該異議並經被告於94年10月21日具狀為反對之
    陳述，而原告係於94年10月31日受本院民事執行處通知有反
    對陳述，並於10日內之94年11月2 日對為反對陳述之被告提
    起本件分配表異議之訴及向本院民事執行處為起訴之證明等
    情，業經本院依職權調閱上開執行卷宗查明屬實，揆諸首揭
    規定及裁判意旨，堪認原告提起本件分配表異議之訴於法並
    無不合，自為合法，以上併先陳明。
二、原告及參加人主張：
  (一)緣原告因借貸之需，而約於93年3 月份閱報逕向被告談論消
    費借貸一事，且經雙方約定借貸金額為200 萬元，借貸期限
    為1 年，原告並提供坐落臺北縣三重埔段菜寮小段288-4 號
    土地及其上建物門牌臺北縣三重市○○○路101 巷3 號（下
    稱系爭土地暨建物）供被告擔保設定最高限額300 萬元抵押
    權。然被告於設定抵押權後，原告嗣後始知悉被告違約，將
    雙方明訂1 年之借貸期限，私自設定抵押權之存續期間為3
    個月，又私將雙方原約定之借款金額逕驟降為140 萬元。基
    此，原告以被告違反約定之借貸金額而拒此借貸，並聲明要
    求塗銷本件系爭土地暨建物之抵押權，然被告並要求原告留
    下系爭土地暨建物之所有權狀及印鑑章以資塗銷之用。由於
    被告如此作為，已嚴重影響原告預定借貸金額之預算使用及
    提前償還能力之虞，嗣經原告抗議未為借款而作罷。基此，
    被告並未將上列借貸金額200 萬元借予原告是為事實。
  (二)按所謂抵押權係債務人或第三人為債權人擔保其債權，將其
    所有不動產不移轉占有而供擔保之不動產擔保物權，抵押權
    人於債權已屆清償期，而未受清償時，得聲請法院拍賣抵押
    物，就其賣得價金而受清償之權。次按金錢借貸契約為要物
    契約，應由貸與人就交付金錢之事實負舉證責任。本件因被
    告有上述未事先依照雙方約定交付借貸金額200 萬元及設定
    期限之違約情形，業經原告當場抗議拒貸，並要求被告應塗
    銷抵押權，故被告對原告並無抵押權所擔保之借貸債權存在
    ，自不得就系爭土地暨建物拍賣所得列入分配受償。
  (三)又關於協議書亦為被告事先所擬妥，文意扭曲多為不實且並
    非原告之真意。另原告不諳法律並非識字且腦部於數年前因
    重傷而開刀，經常頭痛而記憶瞬間空白而失憶，精神狀態起
    伏不定。基此，原告於93年3 月24日當天簽下被告事先擬妥
    之協議書，亦不知其真意為何？且嗣後原告明瞭上開協議書
    意思後，亦已當場抗議拒貸並要求塗銷系爭土地暨建物之抵
    押權設定。此外，原告並否認有向被告借款（惟嗣已改稱確
    係向被告借款無訛），蓋原告與被告並不認識，也無碰過面
    ，原告是向訴外人張雪馨借款，借款金額為140 萬元，參加
    人為連帶保證人，惟訴外人張雪馨僅有交付1 紙面額1,187,
    500 元之支票與原告，且原告前後亦只有收到該紙支票而已
    ，至於佣金則是上開支票兌現後，原告才另外支付的。
  (四)綜上所陳，被告未事先依照雙方約定交付借貸金額及設定期
    限，有違誠信。為此，具狀提起本件訴訟，並聲明求為判決
    ：(1)確認被告對於原告就坐落臺北縣三重埔段菜寮小段288-
    4 號土地，面積82平方公尺；建物臺北縣三重市○○○段菜
    寮小段10857 建號，門牌臺北縣三重市○○○路101 巷3 號
    房屋，於臺北縣三重地政事務所收件日期93年3 月23日，登
    記日期93年3 月24日所設定之抵押權所擔保之140 萬元消費
    借貸債權不存在。(2)准予就本院民事執行處93年度執字第29
    516 號拍賣抵押物強制執行事件，其強制執行金額計算分配
    表內載債權計算及金額分配次序6 第二順位抵押權登記之債
    權原本140 萬元，分配金額2,111,200元，均應予剔除。
三、被告則以下列陳詞置辯，並聲明求為判決：原告之訴駁回。
  (一)原告於93年3 月間向被告表示其所有坐落臺北縣三重市○○
    ○段菜寮小段10857 建號之建物（即門牌臺北縣三重市○○
    ○路101 巷3 號房屋），因僅建築完成結構體，屋內無隔間
    ，外牆無磁磚，需資金建築完成，而要提供系爭土地暨建物
    為擔保向被告借款200 萬元，借期1 年。被告雖同意借款予
    原告，惟又與原告約定先借款140 萬元供原告做隔間與貼磁
    磚使用，嗣其隔間與磁磚完畢再分別撥款各30萬元，且約明
    原告必需按時支付利息，否則得不經催告直接聲請拍賣抵押
    物。是在93年3 月24日雙方簽訂協議書及簽妥抵押權設定契
    約書等相關文件後，被告即交付2 紙由被告母親即訴外人張
    雪馨簽發之支票，分別為1,187,500 元及212,500 元，共計
    140 萬元交付原告，原告亦已分別兌現上開支票。嗣經3 個
    月後，原告即未依約給付利息，被告至原告之建物現場察看
    ，發現原告之建物仍未做隔間與貼磁磚，才未再撥款，且被
    告係在原告違約未付利息情形下，始在93年9 月聲請法院拍
    賣抵押物。
  (二)本件抵押借款有關之抵押權設定契約書、借款協議書、領款
    收據、簽收支票均係由原告親筆簽名同意與簽收，故原告確
    實有取得借款140 萬元，而非如其所陳稱已拒絕借貸，並要
    求塗銷抵押權之事實，是原告主張被告未交付借款，顯不實
    在。另原告所提出之診斷證明書充其量僅能證明原告就醫時
    有表示記憶力較差，然不足以證明原告會有失憶之情形，故
    本件系爭抵押債權確係存在，原告提起分配表異議之訴顯無
    理由。
  (三)又本件之抵押借款，係原告向被告借款，有借款協議書、領
    款及簽收支票之收據、抵押權設定契約書等為憑，而被告之
    母親即訴外人張雪馨係代被告處理借款事宜，原告亦知之甚
    明，且如原告係向訴外人張雪馨借款，豈有不另立原告向訴
    外人張雪馨借款之協議書、收據及辦理設定抵押擔保之理。
    是原告顯然係因見被告所交付之支票係訴外人張雪馨所簽發
    ，才諉稱係向訴外人張雪馨借款，藉以免除其不動產之抵押
    擔保之責，殊無足取。
四、兩造對於雙方間曾約定由原告提供系爭土地暨建物為擔保，
    設定最高限額300 萬元抵押權與被告後，被告同意借款200
    萬元與原告，後經變更為140 萬元之事實均不爭執（見本院
    卷第68頁），並有原告所提出之他項權利證明書1 份、協議
    書1 紙、參加人提出之借款契約書1 紙（以上皆影本）在卷
    可稽（見本院卷第6 、8 、42頁），堪信為真。惟原告主張
    上開借款140 萬元，被告實際僅交付1,187,500 元與原告，
    尚有212,500 元未為交付云云；被告則抗辯稱上開借款14 0
    萬元被告均已依約交付完畢，並無原告所指稱之尚有212,50
    0 元未為交付之情事。是以本件兩造之爭執所在，厥為就上
    開140 萬元借款，被告實際交付與原告之借款金額為何？乙
    節。
五、就上開140 萬元借款，被告實際交付與原告之借款金額應為
    1,295,000 元：
  (一)關於系爭140 萬元借款之款項交付過程，乃係由被告委請其
    母親即訴外人張雪馨簽發如附表所示支票2 紙，於93年3 月
    24日交由原告親自簽收之事實，業據被告提出如附表所示支
    票2 紙影本、原告簽收「收到支票」之字據影本以及領款收
    據影本各1 份為證（見本院卷第52、53頁），且經本院依職
    權向付款銀行臺灣中小企業銀行吉林分行調閱如附表所示支
    票2 紙之提示暨兌現資料查明屬實，此由該行於96年5 月14
    日以96吉林字第00103 號函覆本院稱：「一、‧‧‧‧。二
    、支票號碼：0000000 ，金額新台幣（下同）壹佰壹拾捌萬
    柒仟伍佰元整，由兌領人丁○○櫃檯提示領取現金。三、支
    票號碼：0000000 ，金額貳拾壹萬貳仟伍佰元整，由兌領人
    丁○○櫃檯提示轉帳跨行匯出二筆，其金額貳萬貳仟元匯入
    台北國際商銀西門分行，帳號0000000000000 ，戶名為甲○
    ○，金額壹拾玖萬伍佰元匯入台北五信吉林分社，帳號0000
    00000000，戶名為張鷹英」等語（見本院卷第86頁）以及所
    檢附之支票影本（見本院卷第87頁至第89頁）其背面有關背
    書人丁○○之簽名，經肉眼核對即明顯可認定係與原告及參
    加人所各提出之協議書上簽名相符，且原告亦不否認上開背
    書之真正（見本院卷第67頁）等情可得而知，固堪信被告抗
    辯如附表所示支票2 紙已交付原告收受等語，應屬事實。
  (二)惟按，債權人除民法第205 條（約定利率，超過週年百分之
    20者，債權人對於超過部分之利息，無請求權）限定之利息
    外，不得以折扣或其他方法，巧取利益，民法第206 條定有
    明文，而以利息先扣方式借款，即屬所謂以其他方法巧取利
    益之情形，亦有該條立法理由可參。另「被上訴人提出之借
    用證書，所載借用金額，既包含民法第206 條所謂以其他方
    法巧取之利益在內，則關於巧取利益部分，係屬違返禁止規
    定，被上訴人自不得請求上訴人給付。」並經最高法院44年
    台上字第1165號著有判例。準此，依上說明，再參以金錢借
    貸契約係屬要物契約，因金錢或其他代替物之交付而生效力
    ，故凡利息先扣之消費借貸，其貸與之本金即應以利息預扣
    後實際交付借用人之金額為準，至該預扣利息部分，既未實
    際交付借用人，自不成立金錢借貸，貸與人不得向借用人請
    求返還（最高法院88年度台上第1346號、87年度台上字第16
    82號裁判意旨參照）。本件被告所交付原告之如附表編號一
    所示支票1 紙，乃係由原告親自於櫃檯提示後兌現領取現金
    之事實，業經付款銀行臺灣中小企業銀行吉林分行函覆本院
    綦詳，並有所檢附之該紙支票正、反面影本及其上由原告親
    自所為之取款背書簽名存卷可稽（見本院卷第86頁至第89頁
    ），且原告亦已自認確實有領取到該紙支票之票款1,187,50
    0 元無誤（見本院卷第67、68頁），堪信該筆款項確實已由
    被告交付原告收受，自應為本件系爭借款本金之一部。至於
    另紙附表編號二所示支票，依付款人前揭函文所示，雖亦係
    由原告親自臨櫃所提示，惟兌現後之該筆款項則係由原告以
    跨行轉帳方式匯出，並分別匯入台北國際商銀西門分行第00
    00000000000 號帳戶，戶名為甲○○，金額為22,000元以及
    台北五信吉林分社第000000000000號帳戶，戶名為丙○○，
    金額為190,500 元等情，亦有上揭函及其所附之支票正、反
    面影本暨匯款申請書在卷可按。而經本院依職權訊問證人甲
    ○○，其乃證稱：伊不認識兩造，伊台北國際商銀西門分行
    第0000000000000 號帳戶於剛聲請時，即交給林嘉峰使用，
    故該筆22,000元為何會匯入，伊不清楚，伊有請林嘉峰到院
    說明等語（見本院卷第111 頁），再經本院依職權訊問證人
    林嘉峰，其則證稱：伊是做不動產的仲介業，伊是介紹原告
    及參加人去向被告借錢，原告是伊朋友李文正的朋友，是伊
    朋友李文正介紹這個案件給伊。當初是93年的時候，李文正
    打電話給伊，問伊有沒有金主，說有一個不錯的案件可以做
    ，伊就跟李文正說直接帶原告去找被告接洽，之後李文正告
    訴伊利息及佣金都談妥了，等到設定手續完成後就可以交付
    款項。在被告交付款項的同時，伊有交代李文正將伊應得的
    利息及佣金匯入伊指定的帳戶內，伊再把收到的利息給被告
    。伊當初指定的帳戶有2 個，就是丙○○及甲○○的帳戶（
    經當庭提示臺灣中小企業銀行吉林分行函及其附件，確認即
    為該2 筆匯款），各匯入190,500 元、22,000元，總共是
    212,500 元。伊後來把利息每月2 分半給了被告，這筆借款
    本來約定是200 萬元，其中包括含60萬元的裝潢款，但是因
    為原告拿到第1 筆140 萬元後就聯絡不上，所以剩下的60萬
    元就沒有給，所以實際交付的借款金額是140 萬元，其中的
    212,500 元是要匯給伊的利息及佣金，當初約定佣金是原告
    要付，所以伊才會叫李文正要求被告交付款項給原告時要將
    其中212,500 元扣下來匯給伊。因為實際交付的借款金額只
    有140 萬元，每個月2 分半利息，所以先扣3 個月，就是10
    5,000 元，伊後來有把3 個月的利息105,000 元交給被告，
    另外107,500 元就是伊跟李文正的佣金，這個佣金是原告應
    該給伊及李文正的等語（見本院卷第112 頁起），參酌付款
    銀行臺灣中小企業銀行所檢送之匯款申請資料，經核係與證
    人林嘉峰所言相符，且原告亦已自承確實有給付佣金之事（
    見本院卷第45頁），自堪信證人林嘉峰上開所言非虛，足以
    採信。依此，承前所述，顯然如附表編號二所示支票兌現後
    ，其中有關票款105,000 元部分，係於當日即由原告以跨行
    轉帳方式，匯入證人林嘉峰所指定之帳戶內，再由證人林嘉
    峰轉交予被告收受，以為前3 個月利息之預付，此並為被告
    所自認在卷（見本院卷第67頁、第130 頁），是為避免發生
    原告以迂迴方法從系爭借款關係中巧取利益之結果，並揆之
    前開法律及判例意旨，即應認上開款項105,000 元仍係屬借
    款當時所已預扣之金額，而不能計入本件借款本金之範圍。
    至關於如附表編號二所示支票兌現後，扣除上開票款105,00
    0 元之所餘部分（即107,500 元），如前所述，既係屬原告
    於取得上開款項後，自由處分所依約給付予證人林嘉峰等人
    因介紹本件借款之佣金，係由證人林嘉峰等人所取得，並非
    歸被告所享有，自難認同屬被告因本件借款關係所巧取利益
    之結果，故就該部分107, 500元之款項，仍應認業經被告給
    付由原告收受，而應計入本件借款本金之範圍。
  (三)綜上，兩造間就系爭借款，被告所實際交付與原告收受之借
    款本金應為1,295,000 元（即1,187,500 元＋107,500 元＝
    1,295,000 元），洵堪認定。
六、第按行使債權，履行義務，應依誠實及信用方法，民法第14
    8 條第2 項定有明文。再者，違約金之約定倘係過高，法院
    本得依職權酌減之，此觀之民法第252 條規定自明。故當事
    人約定之違約金過高而顯失公平者，即應依誠信原則予以檢
    驗，而契約當事人約定之違約金是否過高，則應依一般客觀
    之事實、社會經濟狀況、當事人實際上所受損害及債務人如
    能如期履行債務時，債權人可享受之一切利益為衡量標準。
    查本件被告係貸與金錢予原告，則依一般客觀事實，於原告
    未依約履行債務時，被告除可能受有利息損失外，尚難想像
    並可能受有其他之損害，再參酌現今社會經濟狀況，一般銀
    行之放款基準利率暨存款利率均屬偏低，而兩造原約定之借
    款利率雖為月息百分之2.5 ，惟又已超過法定最高利率年息
    百分之20之上限，是依上所述，於衡量當事人實際上所可能
    受有之損害以及原告如能如期履行債務時，被告可得享受之
    一切利益後，本院因認被告依原約定按日息百分之0.2 計算
    （見本院卷第42頁借款契約書影本，其原本參見本院93年度
    執字第29516 號拍賣抵押物執行卷內），請求原告支付違約
    金顯屬過高，應予酌減為按年息百分之20計算方為妥適。準
    此，本件被告所得請求之違約金即應為180,236 元【即以本
    金1,295,000 元為準，自93年6 月24日起至94年3 月4 日止
    （詳本院民事執行處通知所示），按年息百分之20計算，共
    180,236 元，元以下四捨五入】。
七、綜上所述，系爭借款因被告實際交付原告之本金僅為1,295,
    000 元，且被告請求之違約金過高，應予核減為按年息百分
    之20計算，故被告抗辯兩造間之系爭消費借貸債權，於1,29
    5,000 元範圍內係屬存在等語，固屬於法有據，惟超過部分
    之抗辯，則為無理由。又原告雖主張就本院民事執行處93年
    度執字第29516 號拍賣抵押物事件，於94年9 月6 日所製作
    之分配表，其中被告所得分配之2,111,200 元，應予全數剔
    除，然依上所述，兩造間既確有消費借貸本金債權1,295,00
    0 元以及違約金債權180,236 元存在，且原告就系爭土地暨
    建物設定最高限額300 萬元抵押權予被告，其目的即係為擔
    保原告對被告之上開債權乙節，亦有原告及參加人所提出之
    協議書及借款契約書存卷可資為憑，故系爭抵押權擔保效力
    所及之債權範圍，合計即應為1,475,236 元，則被告於此範
    圍內請求列入分配，洵屬有據，逾此範圍之金額，尚不得列
    入分配，即被告於本院93年度執字第29516 號強制執行事件
    94年9 月6 日製作之分配表所列受分配項次六之分配金額2,
    111,200 元，僅得以1,475,236 元列入分配，應予剔除635,
    964 元。從而，原告依據兩造間消費借貸之法律關係，及強
    制執行法第41條規定，提起分配表異議之訴，於原告請求確
    認被告對原告之140 萬元消費借貸債權，其中105,000 元之
    部分不存在；及本院93年度執字第29516 號拍賣抵押物強制
    執行事件，94年9 月6 日所作分配表中，就被告債權受分配
    項次六之金額2,111,200 元，應減縮為1,475,236 元之範圍
    內，為有理由，應予准許；逾此部分之請求，則均無理由，
    應予駁回。
八、本案事證已臻明確，兩造其餘主張、陳述及舉證暨攻擊防禦
    方法，經本院審酌後，認與判決結果無影響，毋庸再予一一
    論述，附此敘明。
九、據上論結，本件原告之訴為一部有理由，一部無理由，依民
    事訴訟法第79條、第86條第1項前段，判決如主文。
中　　華　　民　　國　　96　　年　　9 　　月　　19　　日
                  民事第一庭法　官
以上正本係照原本作成
如對本判決上訴，須於判決送達後20日內向本院提出上訴狀
中　　華　　民　　國　　96　　年　　9 　　月　　19　　日
                            書記官　洪惠玲
附表：
┌──┬───┬───┬─────────┬──────────┬─────┐
│編號│發票人│發票日│票面金額（新臺幣）│付    款    銀   行 │票據號碼  │
├──┼───┼───┼─────────┼──────────┼─────┤
│ 一 │張雪馨│930324│1,187,500元       │臺灣中小企業銀行吉林│AR0000000 │
│    │      │      │                  │分行                │          │
├──┼───┼───┼─────────┼──────────┼─────┤
│ 二 │張雪馨│930324│212,500元         │同上                │AR0000000 │
└──┴───┴───┴─────────┴──────────┴─────┘
